---
title: "Scatter Plot e Correlação"
subtitle: "Capítulo 9 — Relações entre variáveis numéricas"
---

```{r}
#| label: setup
#| include: false
source("_common.R")
```

## Introdução

Quando queremos entender como duas variáveis numéricas se relacionam, o scatter plot (gráfico de dispersão) é nossa ferramenta mais poderosa. Ele nos permite visualizar padrões, tendências e associações que seriam invisíveis em tabelas de números.

Neste capítulo, exploraremos em profundidade como criar, interpretar e aproveitar scatter plots para investigar relações entre variáveis em dados médicos.

## Um Pouco de História

::: {.callout-tip}
## A Origem do Scatter Plot

O scatter plot foi desenvolvido no século XIX por **Francis Galton**, um estatístico e polímata britânico que estava estudando a relação entre a altura dos pais e a altura dos filhos. Galton percebeu que os filhos de pais muito altos tendiam a ser altos, mas não tão altos quanto seus pais — um fenômeno que chamou de "regressão à média".

Seu aluno, **Karl Pearson**, então formalizou o conceito da correlação e desenvolveu o coeficiente de correlação de Pearson (r) que usamos até hoje. O trabalho deles estabeleceu a base para toda a análise de regressão moderna.

O termo "regressão" é, na verdade, um acidente histórico. Galton cunhou a expressão regression towards mediocrity para descrever um fenômeno biológico específico: filhos de pais muito altos tendiam a ser mais baixos que seus pais, "regredindo" em direção à média da população [@galton1886]. O nome acabou associado à técnica estatística de ajustar uma reta aos dados, mesmo que o método matemático dos mínimos quadrados já existisse desde Legendre e Gauss, décadas antes de Galton [@stanton2001]. Hoje, seria mais preciso falar em reta de melhor ajuste (best fit line) do que em "regressão" — mas o termo original permaneceu por tradição.

:::

## O que é um Scatter Plot?

Um scatter plot é um gráfico que mostra a relação entre duas variáveis numéricas, onde:

- **Eixo X (horizontal)**: Representa a primeira variável numérica
- **Eixo Y (vertical)**: Representa a segunda variável numérica
- **Cada ponto**: Representa uma observação individual (um paciente, neste caso)

Por exemplo, podemos perguntar: "Existe uma relação entre a medida do quadril e o peso dos pacientes?"

Vamos começar com nosso exemplo principal:

```{r}
#| warning: false
#| message: false

# Scatter plot básico: Quadril × Peso
ggplot(pacientes, aes(x = quadril, y = peso)) +
  geom_point(size = 3, alpha = 0.6, color = "steelblue") +
  tema_graficos() +
  labs(
    title = "Relação entre Medida de Quadril e Peso",
    subtitle = "Dados de 403 pacientes",
    x = "Medida de quadril (cm)",
    y = "Peso (kg)"
  )
```

Apenas observando este gráfico, você pode ver claramente que existe uma relação positiva entre essas variáveis: conforme o quadril aumenta, o peso também tende a aumentar.

## A Linha de Tendência (Best Fit Line)

Uma das ferramentas mais úteis no scatter plot é a **linha de tendência**, ou **best fit line**, também chamada de **linha de regressão**. Esta linha passa pelos dados de forma que minimiza a distância total entre os pontos e a linha.

### Como a Linha é Calculada?

Matematicamente, a linha é encontrada usando o método dos **mínimos quadrados**. A ideia é simples (intuitivamentente):

1. Imagine uma linha passando pelos pontos
2. Meça a distância vertical de cada ponto até a linha
3. Eleve essas distâncias ao quadrado
4. Some todas essas distâncias ao quadrado
5. Encontre a linha que minimiza esse somatório

Visualmente, é como se estivéssemos procurando a linha que "melhor se ajusta" aos dados, minimizando os "resíduos" (as diferenças entre os valores observados e os valores previstos pela linha).

### A Linha como Modelo Preditivo

O poder real da linha de tendência é que ela nos permite **fazer previsões**.

Por exemplo: "Se um paciente tem quadril de 100 cm, qual seria seu peso esperado?"

Olhando para a linha no gráfico abaixo, podemos estimar essa previsão:

```{r}
#| warning: false
#| message: false

# Scatter plot com linha de regressão
ggplot(pacientes, aes(x = quadril, y = peso)) +
  geom_point(size = 3, alpha = 0.5, color = "steelblue") +
  geom_smooth(method = "lm", se = FALSE, color = "red", linewidth = 1.2) +
  tema_graficos() +
  labs(
    title = "Quadril × Peso com Linha de Tendência",
    subtitle = "A linha vermelha representa a relação média entre as variáveis",
    x = "Medida de quadril (cm)",
    y = "Peso (kg)"
  )
```

### A Imprecisão da Previsão

Aqui está um ponto crucial: **a linha não prevê perfeitamente**. Há variação!

Observe os pontos com quadril entre 99-101 cm: eles têm pesos bastante diferentes (alguns ao redor de 70 kg, outros acima de 100 kg). A linha passa pelo "meio" dessa variação.

Isso significa que:

- A linha nos diz a **tendência geral**
- Mas há **incerteza individual** ao fazer uma previsão para um paciente específico

Para visualizar essa incerteza, podemos mostrar o **intervalo de confiança** (a área sombreada ao redor da linha):

```{r}
#| warning: false
#| message: false

# Scatter plot com intervalo de confiança
ggplot(pacientes, aes(x = quadril, y = peso)) +
  geom_point(size = 3, alpha = 0.5, color = "steelblue") +
  geom_smooth(method = "lm", se = TRUE, color = "red", linewidth = 1.2, fill = "red", alpha = 0.15) +
  tema_graficos() +
  labs(
    title = "Quadril × Peso com Intervalo de Confiança",
    subtitle = "A área sombreada mostra a incerteza na previsão",
    x = "Medida de quadril (cm)",
    y = "Peso (kg)"
  )
```

A área sombreada ao redor da linha representa o **intervalo de confiança de 95%** — podemos ter 95% de confiança de que um novo paciente com determinado quadril terá peso dentro dessa faixa.

### Os Resíduos

Imagine que a linha de tendência é sua "previsão" para cada paciente. Por exemplo, se um paciente tem quadril de 100 cm, a linha prevê que seu peso será, digamos, 78 kg. Mas o peso real desse paciente é 85 kg. Essa diferença de 7 kg entre o valor real e o previsto é o que chamamos de **resíduo**. Quanto menores e mais aleatoriamente distribuídos forem os resíduos, melhor o modelo se ajusta aos dados.

No gráfico abaixo, as linhas verticais entre cada ponto e a reta representam exatamente isso — o resíduo de cada observação. Pontos acima da reta têm resíduo positivo (a realidade superou a previsão); pontos abaixo têm resíduo negativo (a previsão superestimou). Essas linhas são apenas uma ferramenta visual para entender o conceito — na prática, o que nos interessa é o que fazemos com esses resíduos *depois*.

O passo seguinte é somar os quadrados de todos os resíduos. Elevamos ao quadrado para que resíduos positivos e negativos não se cancelem, e para penalizar erros grandes mais do que erros pequenos. Essa soma — chamada de **soma dos quadrados dos resíduos (SQR)** — mede o erro total do modelo: quanto menor, melhor a reta se ajusta aos dados.

Mas "menor" em relação a quê? Precisamos de uma referência. A referência é a **variação total dos dados** — a soma dos quadrados das distâncias de cada ponto até a média geral de Y (sem usar nenhuma reta). Essa variação total mede quanto os dados variam "por conta própria".

O **R²** (coeficiente de determinação) é simplesmente a proporção da variação total que a reta conseguiu explicar:

$R^2 = 1 - \frac{\text{Soma dos quadrados dos resíduos}}{\text{Variação total dos dados}}$

A interpretação é direta: um R² = 0,85 significa que a reta explica 85% da variação nos dados — os resíduos representam apenas 15% de "erro". Um R² = 0,10 significa que a reta explica quase nada — os pontos estão tão espalhados que a reta não ajuda muito a prever.


```{r}
#| warning: false
#| message: false

# Criar modelo linear para extrair resíduos (remover NAs primeiro)
pacientes_modelo <- pacientes %>%
  filter(!is.na(peso), !is.na(quadril))

modelo <- lm(peso ~ quadril, data = pacientes_modelo)
pacientes_modelo <- pacientes_modelo %>%
  mutate(
    peso_previsto = predict(modelo),
    residuo = peso - peso_previsto
  )

# Visualizar alguns resíduos
ggplot(pacientes_modelo, aes(x = quadril, y = peso)) +
  geom_point(size = 3, alpha = 0.5, color = "steelblue") +
  geom_smooth(method = "lm", se = FALSE, color = "red", linewidth = 1.2) +
  # Adicionar segmentos mostrando os resíduos
  geom_segment(aes(xend = quadril, yend = peso_previsto),
               color = "gray50", alpha = 0.4, linewidth = 0.5) +
  tema_graficos() +
  labs(
    title = "Resíduos: Diferenças entre Observado e Previsto",
    subtitle = "As linhas cinzas mostram quanto um ponto se afasta da linha de tendência",
    x = "Medida de quadril (cm)",
    y = "Peso (kg)"
  )
```


## Correlação: Quantificando a Relação

Enquanto a linha de tendência nos mostra o padrão geral, o **coeficiente de correlação** nos dá um número único que quantifica o quão forte é essa relação.

### O Coeficiente de Correlação de Pearson (r)

O coeficiente de correlação de Pearson (r) varia de -1 a +1:

- **r = +1**: Correlação perfeita positiva (todos os pontos exatamente na linha, subindo)
- **r = 0**: Nenhuma correlação linear
- **r = -1**: Correlação perfeita negativa (todos os pontos exatamente na linha, descendo)

### Interpretação Visual de Diferentes Correlações

Para entender visualmente o que diferentes valores de r significam, vamos criar simulações:

```{r}
#| warning: false
#| message: false

# Criar dados com diferentes correlações
set.seed(42)

# Correlação forte (r ≈ 0.9)
n <- 100
x_forte <- rnorm(n, mean = 100, sd = 10)
y_forte <- 50 + 0.8 * x_forte + rnorm(n, mean = 0, sd = 5)
A_df_forte <- data.frame(x = x_forte, y = y_forte, categoria = "A:  r ≈ 0.9")

# Correlação moderada (r ≈ 0.5)
y_moderada <- 50 + 0.8 * x_forte + rnorm(n, mean = 0, sd = 20)
B_df_moderada <- data.frame(x = x_forte, y = y_moderada, categoria = "B:  r ≈ 0.5")

# Correlação fraca (r ≈ 0.1)
y_fraca <- rnorm(n, mean = 130, sd = 25)
C_df_fraca <- data.frame(x = x_forte, y = y_fraca, categoria = "C:  r ≈ 0.1")

# Correlação negativa (r ≈ -0.7)
y_negativa <- 200 - 0.6 * x_forte + rnorm(n, mean = 0, sd = 15)
D_df_negativa <- data.frame(x = x_forte, y = y_negativa, categoria = "D:  r ≈ -0.7")

# Combinar tudo
df_simulado <- bind_rows(A_df_forte, B_df_moderada, C_df_fraca, D_df_negativa)

# Calcular correlações reais
cor_forte <- cor(A_df_forte$x, A_df_forte$y)
cor_moderada <- cor(B_df_moderada$x, B_df_moderada$y)
cor_fraca <- cor(C_df_fraca$x, C_df_fraca$y)
cor_negativa <- cor(D_df_negativa$x, D_df_negativa$y)

# Plotar
ggplot(df_simulado, aes(x = x, y = y, color = categoria)) +
  facet_wrap(~categoria, nrow = 2) +
  geom_point(size = 2, alpha = 0.6) +
  geom_smooth(method = "lm", se = FALSE, color = "darkred", linewidth = 1) +
  scale_color_manual(values = c("steelblue", "seagreen", "orange", "purple")) +
  tema_graficos() +
  theme(legend.position = "none") +
  labs(
    title = "Diferentes Níveis de Correlação",
    subtitle = "Observa como o espalhamento dos pontos muda com a força da correlação",
    x = "Variável X",
    y = "Variável Y"
  )
```

**Observe a diferença:**

- Na primeira imagem (r ≈ 0.9), os pontos ficam muito perto da linha — correlação forte
- Na segunda (r ≈ 0.5), há mais dispersão — correlação moderada
- Na terceira (r ≈ 0.1), os pontos estão completamente espalhados — quase nenhuma correlação
- Na quarta (r ≈ -0.7), os pontos tendem a descer conforme X aumenta — correlação negativa forte

### Calculando a Correlação com Dados Reais

Vamos calcular a correlação entre quadril e peso dados do arquivo `pacientes`:

```{r}
ggplot(pacientes, aes(x = quadril, y = peso)) +
  geom_point(size = 3, alpha = 0.6, color = "steelblue") +
  geom_smooth(method = "lm", se = FALSE, color = "darkred", linewidth = 1) +
  tema_graficos() +
  labs(
    title = "Relação entre Medida de Quadril e Peso",
    caption = paste0("n = ", nrow(pacientes), " pacientes"),
    x = "Medida de quadril (cm)",
    y = "Peso (kg)"
  )
```

```{r}
#| warning: false
#| message: false

# Calcular correlação
r_quadril_peso <- cor(pacientes$quadril, pacientes$peso, use = "complete.obs")

cat("Coeficiente de correlação (Quadril × Peso):",
    round(r_quadril_peso, 4), "\n")
```

Uma correlação de r ≈ 0.83 indica uma relação **forte e positiva**: conforme o quadril aumenta, o peso tende a aumentar também.

## ⚠️ Correlação NÃO é Causalidade!

Este é talvez o conceito mais importante de todo este capítulo. **Uma correlação forte NÃO significa que uma variável causa a outra.**

### Exemplos Clássicos de Correlações Espúrias

Um dos melhores exemplos de como correlações podem ser enganosas vem do trabalho de **Tyler Vigen**, um estudante de Direito em Harvard que, em 2014, criou o site [Spurious Correlations](https://tylervigen.com/spurious-correlations) e depois publicou o livro *Spurious Correlations* [@vigen2015]. O projeto é simples e genial: Vigen coletou milhares de séries temporais de fontes oficiais norte-americanas — CDC, USDA, NSF, Census Bureau — e calculou correlações entre pares de variáveis que não têm absolutamente nada a ver uma com a outra. O resultado é uma coleção hilária (e instrutiva) de gráficos que mostram correlações altíssimas entre coisas completamente absurdas.

O projeto [@vigen2024] se tornou viral e hoje é uma das referências mais citadas em aulas de estatística para ilustrar por que correlação não implica causalidade. Vamos reproduzir dois dos exemplos mais famosos usando os dados originais disponíveis no pacote R `spuriouscorrelations`.

```{r}
#| include: false
vigen <- read_csv("data/vigen_spurious.csv", show_col_types = FALSE)
```

#### Filmes de Nicolas Cage e Afogamentos em Piscinas

Entre 1999 e 2009, o número de filmes em que Nicolas Cage apareceu em cada ano apresenta correlação de r = 0,67 com o número de pessoas que morreram afogadas ao cair em piscinas nos Estados Unidos. Nos anos em que Cage lançou mais filmes, mais pessoas se afogaram — e quando ele fez poucos filmes, os afogamentos diminuíram. Um padrão estatisticamente consistente, mas que obviamente não significa que os filmes de Nicolas Cage causam afogamentos.

```{r}
#| warning: false
#| message: false

cage <- vigen |>
  filter(var1_short == "Falling into a pool drownings")

r_cage <- cor(cage$var2_value, cage$var1_value)

ggplot(cage, aes(x = var2_value, y = var1_value)) +
  geom_point(color = "#E74C3C", size = 3) +
  geom_smooth(method = "lm", se = FALSE, color = "#2C3E50", linewidth = 0.8) +
  geom_text(aes(label = year), size = 2.8, nudge_y = 2, color = "gray40") +
  tema_graficos() +
  labs(
    title = "Filmes de Nicolas Cage vs. Afogamentos em Piscina",
    subtitle = paste0("r = ", round(r_cage, 2),
                      " — Fonte: CDC e IMDb (1999–2009)"),
    x = "Filmes de Nicolas Cage no ano",
    y = "Afogamentos por queda em piscina (EUA)"
  )
```

#### Consumo de Margarina e Divórcios no Maine

Esse é talvez o exemplo mais impressionante de Vigen: entre 2000 e 2009, o consumo per capita de margarina nos Estados Unidos e a taxa de divórcio no estado do Maine apresentam uma correlação de r = 0,99 — quase perfeita, como se uma variável determinasse a outra. Mas ninguém acredita que comer menos margarina salva casamentos no Maine, nem que casais felizes em Maine fazem os americanos rejeitar margarina.

```{r}
#| warning: false
#| message: false

marg <- vigen |>
  filter(var1_short == "Divorce rate in Maine")

r_marg <- cor(marg$var2_value, marg$var1_value)

ggplot(marg, aes(x = var2_value, y = var1_value)) +
  geom_point(color = "#E67E22", size = 3) +
  geom_smooth(method = "lm", se = FALSE, color = "#2C3E50", linewidth = 0.8) +
  geom_text(aes(label = year), size = 2.8, nudge_y = 0.05, color = "gray40") +
  tema_graficos() +
  labs(
    title = "Consumo de Margarina vs. Divórcios no Maine",
    subtitle = paste0("r = ", round(r_marg, 2),
                      " — Fonte: USDA e Vital Statistics (2000–2009)"),
    x = "Consumo per capita de margarina (libras)",
    y = "Taxa de divórcio no Maine (por 1.000)"
  )
```

Outras correlações absurdas do projeto incluem o consumo per capita de mozzarella com o número de doutorados em engenharia civil (r = 0,96), a idade da Miss America com assassinatos por vapor e objetos quentes, e os gastos dos EUA com ciência e tecnologia com suicídios por enforcamento. Todas com correlações altas, todas completamente sem sentido causal.

::: {.callout-tip}
## O Clássico: Sorvete e Afogamentos

Outro exemplo clássico, anterior ao projeto de Vigen: há uma forte correlação positiva entre as vendas de sorvete e o número de afogamentos em uma região. Comer sorvete causa afogamento? Não — ambas as variáveis são influenciadas por uma terceira: **a temperatura**. No verão, mais pessoas comem sorvete e mais pessoas nadam, aumentando os afogamentos. Essa terceira variável oculta é chamada de **variável confundidora** (*confounding variable*).
:::



**O Ponto Principal:**

Mesmo em nosso exemplo com quadril e peso, a correlação forte sugere que eles variam juntos, mas a relação causal é mais complexa:  

- Pessoas com quadril maior tendem a ter maior peso (ambos relacionados ao tamanho corporal geral). 
- Mas quadril não causa peso, nem peso causa quadril. 
- Ambos são consequência da **estrutura corporal e composição corporal geral**. 

### Quando Podemos Inferir Causalidade?

Correlação pode sugerir causalidade apenas quando:

1. **Existe mecanismo plausível**: há uma razão biológica/fisiológica para a relação. 
2. **Experimentação**: em estudos controlados (não observacionais). 
3. **Temporalidade**: a causa precede o efeito. 
4. **Consistência**: a relação é observada repetidamente em diferentes populações. 

Em dados observacionais (como nossos dados de pacientes), devemos ser muito cautelosos ao afirmar causalidade.

## Limitação Importante: Correlação e Linearidade

O coeficiente de correlação de Pearson **mede apenas correlação LINEAR**. Se há um padrão claramente não-linear nos dados, r pode ser próximo de zero mesmo que haja uma relação óbvia!

Vamos demonstrar com um exemplo:

```{r}
#| warning: false
#| message: false

# Criar dados com relação U-shaped (não-linear)
set.seed(123)
x_nao_linear <- seq(-5, 5, length.out = 100)
y_nao_linear <- x_nao_linear^2 + rnorm(100, 0, 5)
df_nao_linear <- data.frame(x = x_nao_linear, y = y_nao_linear)

# Calcular correlação
r_nao_linear <- cor(df_nao_linear$x, df_nao_linear$y)

# Visualizar
ggplot(df_nao_linear, aes(x = x, y = y)) +
  geom_point(size = 3, alpha = 0.6, color = "steelblue") +
  geom_smooth(method = "lm", se = FALSE, color = "red", linewidth = 1.2) +
  theme_minimal() +
  theme(
    plot.background = element_rect(fill = "white", color = NA),
    panel.background = element_rect(fill = "white", color = NA),
    panel.grid.major = element_line(color = "gray90"),
    text = element_text(family = "serif", size = 12)
  ) +
  labs(
    title = "Relação Não-Linear com r ≈ 0",
    subtitle = paste0("Há claramente uma relação U-shaped, mas r = ",
                     round(r_nao_linear, 3),
                     " (próximo de zero)"),
    x = "Variável X",
    y = "Variável Y",
    caption = "A linha vermelha (linear) não captura o padrão real dos dados"
  )
```

**Veja:** Há claramente um padrão óbvio (formato de U), mas a correlação linear é r ≈ 0 porque a relação não é linear! Existe correlação sim, chamada correlação não linear. 

Esta é uma razão crucial para **sempre visualizar os dados** antes de confiar em um único número de correlação.


## Enriquecendo o Scatter Plot

Até aqui, nossos scatter plots mostraram a relação entre duas variáveis numéricas — e só. Mas na prática clínica, raramente estamos interessados em apenas duas variáveis. Queremos saber se a relação muda entre homens e mulheres, se o biotipo altera o padrão, ou se uma terceira medida ajuda a explicar o que estamos vendo. A seguir, veremos como adicionar camadas de informação ao scatter plot sem perder a clareza.

### Separando Grupos por Cor

A forma mais direta de incluir uma variável categórica no scatter plot é mapear cada grupo a uma cor diferente. Isso permite comparar as linhas de tendência lado a lado, no mesmo gráfico. No exemplo abaixo, separamos homens e mulheres — e imediatamente percebemos que a relação quadril × peso não é idêntica nos dois grupos:

```{r}
#| warning: false
#| message: false

# Correlações por sexo
r_feminino <- cor(filter(pacientes, sexo == "female")$quadril,
                 filter(pacientes, sexo == "female")$peso,
                 use = "complete.obs")
r_masculino <- cor(filter(pacientes, sexo == "male")$quadril,
                  filter(pacientes, sexo == "male")$peso,
                  use = "complete.obs")

ggplot(pacientes, aes(x = quadril, y = peso, color = sexo)) +
  geom_point(size = 2.5, alpha = 0.6) +
  geom_smooth(method = "lm", se = FALSE, linewidth = 1) +
  scale_color_manual(values = paleta_sexo) +
  tema_graficos() +
  labs(
    title = "Quadril × Peso — Estratificado por Sexo",
    subtitle = paste0("Feminino: r = ", round(r_feminino, 3),
                     " | Masculino: r = ", round(r_masculino, 3)),
    x = "Medida de quadril (cm)",
    y = "Peso (kg)",
    color = "Sexo"
  )
```

A estratificação por cor revela padrões que poderiam estar ocultos nos dados gerais. Se olhássemos apenas o scatter plot combinado, veríamos uma única nuvem de pontos — mas separando por sexo, percebemos que cada grupo tem sua própria dinâmica.

### Separando Grupos em Painéis (Facetas)

Quando há muitos grupos ou quando as nuvens de pontos se sobrepõem demais, separar em painéis (*facetas*) pode ser mais eficaz do que usar apenas cores. Cada painel mostra um subgrupo isolado, com sua própria linha de tendência, facilitando a comparação visual. Aqui, separamos por biotipo:

```{r}
#| warning: false
#| message: false

# Correlações por biotipo
biotipo_levels <- c("pequeno", "médio", "grande")
r_por_biotipo <- pacientes %>%
  group_by(biotipo) %>%
  summarise(correlacao = cor(quadril, peso, use = "complete.obs"), .groups = "drop") %>%
  arrange(match(biotipo, biotipo_levels))

ggplot(pacientes, aes(x = quadril, y = peso)) +
  facet_wrap(~biotipo, nrow = 1) +
  geom_point(size = 2, alpha = 0.6, color = "steelblue") +
  geom_smooth(method = "lm", se = FALSE, color = "red", linewidth = 1) +
  tema_graficos() +
  labs(
    title = "Quadril × Peso — Estratificado por Biotipo",
    x = "Medida de quadril (cm)",
    y = "Peso (kg)"
  )
```


### Rotulando Pontos de Interesse

Quando um scatter plot tem poucos pontos — ou quando alguns pontos merecem destaque — podemos rotulá-los diretamente no gráfico. Isso é mais informativo do que forçar o leitor a cruzar o gráfico com uma tabela para descobrir quem é quem.

O problema é que, em gráficos com muitos rótulos, os textos se sobrepõem e ficam ilegíveis. O pacote `ggrepel` resolve isso: ele posiciona os rótulos automaticamente em espaços livres e desenha linhas conectoras finas até o ponto correspondente. Vamos demonstrar com um exemplo clássico de dados internacionais.

O dataset `gapminder`, do pacote de mesmo nome, contém dados de 142 países ao longo de décadas: expectativa de vida, população e PIB per capita. Filtrando o ano de 2007, podemos plotar a riqueza de cada país contra a longevidade de sua população — e rotular os casos extremos.

```{r}
#| warning: false
#| message: false

library(gapminder)

gap2007 <- gapminder |>
  filter(year == 2007)

# Selecionar países para rotular: extremos de expectativa de vida e PIB
rotular <- gap2007 |>
  filter(
    lifeExp < 45 |                          # menor expectativa de vida
    lifeExp > 82 |                          # maior expectativa de vida
    gdpPercap > 40000 |                     # mais ricos
    country %in% c("Brazil", "China", "India",
                   "United States", "South Africa")
  )

ggplot(gap2007, aes(x = gdpPercap, y = lifeExp)) +
  geom_point(aes(size = pop / 1e6, color = continent),
             alpha = 0.6) +
  geom_point(data = rotular,
             aes(size = pop / 1e6),
             color = "black", shape = 1, stroke = 0.6) +
  ggrepel::geom_text_repel(
    data = rotular,
    aes(label = country),
    size = 3, color = "gray20",
    max.overlaps = 20, seed = 42
  ) +
  scale_x_log10(labels = scales::dollar_format()) +
  scale_size_continuous(range = c(1, 12),
                        labels = scales::comma_format(),
                        name = "População\n(milhões)") +
  scale_color_brewer(palette = "Set2", name = "Continente") +
  tema_graficos() +
  labs(
    title = "Riqueza vs. Longevidade no Mundo (2007)",
    subtitle = "Cada ponto é um país; tamanho proporcional à população",
    x = "PIB per capita (US$, escala log)",
    y = "Expectativa de vida (anos)",
    caption = "Fonte: gapminder.org"
  )
```

O gráfico revela um padrão claro: países mais ricos tendem a ter maior expectativa de vida, mas a relação não é linear — ela se achata a partir de certo nível de riqueza. Os rótulos do `ggrepel` nos permitem identificar imediatamente quem são os extremos: no canto inferior esquerdo, países africanos como Swaziland e Mozambique, com expectativa de vida abaixo de 45 anos; no canto superior direito, Japão e Noruega, acima de 80 anos e com alto PIB. Brasil, China e Índia aparecem no meio, cada um com sua posição particular.

Este é um exemplo de scatter plot com quatro variáveis simultâneas: PIB no eixo X, expectativa de vida no eixo Y, continente na cor e população no tamanho dos pontos — além dos rótulos para os casos de interesse.

## Matriz de Correlação

Quando queremos entender como múltiplas variáveis numéricas se correlacionam entre si, uma **matriz de correlação** é extremamente útil.

Uma matriz de correlação mostra todos os pares de correlações de uma só vez:

```{r}
#| warning: false
#| message: false

# Selecionar apenas variáveis numéricas
vars_numericas <- pacientes %>%
  select(peso, quadril, cintura, colesterol, hdl, ratio, glicose, idade, sistolica, diastolica) %>%
  names()

# Calcular matriz de correlação
matriz_cor <- pacientes %>%
  select(all_of(vars_numericas)) %>%
  cor(use = "complete.obs")

# Converter para formato longo para ggplot
matriz_cor_long <- as.data.frame(matriz_cor) %>%
  rownames_to_column("var1") %>%
  pivot_longer(cols = -var1, names_to = "var2", values_to = "correlacao")

# Criar heatmap
ggplot(matriz_cor_long, aes(x = var2, y = var1, fill = correlacao)) +
  geom_tile(color = "white", linewidth = 0.5) +
  geom_text(aes(label = round(correlacao, 2)), size = 3, color = "black") +
  scale_fill_gradient2(low = "darkblue", mid = "white", high = "darkred",
                       limits = c(-1, 1), breaks = seq(-1, 1, 0.25)) +
  scale_x_discrete(guide = guide_axis(angle = 45)) +
  scale_y_discrete(limits = rev(vars_numericas)) +
  theme_minimal() +
  theme(
    plot.background = element_rect(fill = "white", color = NA),
    panel.background = element_rect(fill = "white", color = NA),
    axis.title = element_blank(),
    axis.text = element_text(size = 10),
    text = element_text(family = "serif")
  ) +
  labs(
    title = "Matriz de Correlação — Variáveis Numéricas",
    subtitle = "Valores de correlação de Pearson entre todos os pares de variáveis",
    fill = "Correlação"
  ) +
  coord_fixed()
```

**Leitura da matriz:**
- Valores próximos a +1 (vermelho escuro) indicam forte correlação positiva
- Valores próximos a -1 (azul escuro) indicam forte correlação negativa
- Valores próximos a 0 (branco) indicam fraca ou nenhuma correlação

A diagonal principal sempre mostra 1 (cada variável correlaciona perfeitamente consigo mesma).

## Quando Usar Scatter Plot?

Use scatter plot quando:

1. **Explorar associações**: Você quer visualizar se duas variáveis numéricas estão relacionadas
2. **Investigar causalidade potencial**: Você suspeita que uma variável pode afetar outra
3. **Identificar outliers**: Pontos que se desviam dramaticamente da tendência geral
4. **Detectar não-linearidades**: Padrões que não são simplesmente lineares
5. **Estratificar por grupos**: Comparar a mesma relação em subgrupos diferentes (sexo, idade, biotipo, etc.)
6. **Fazer previsões**: Usar a linha de tendência para estimar valores

## Erros Comuns e Armadilhas

### 1. Confundir Correlação com Causalidade

**Erro:** "Como r = 0.83, o quadril causa peso (ou vice-versa)"

**Realidade:** Ambos são medidas do tamanho corporal geral. A correlação mostra que variam juntos, não que um causa o outro.

### 2. Ignorar Outliers Influentes

Um único ponto extremo pode distorcer a linha de tendência e o coeficiente de correlação — especialmente quando está longe da nuvem principal de dados. Para ilustrar, vamos inserir artificialmente um registro absurdo no dataset de pacientes: alguém com quadril de 30 cm e peso de 300 kg. Esse ponto não faz sentido clinicamente e provavelmente seria um erro de digitação (quem sabe, alguém digitou 300 em vez de 30 na coluna errada).

```{r}
#| warning: false
#| message: false

# Inserir um outlier artificial (possível erro de digitação)
outlier <- data.frame(quadril = 30, peso = 300)

pacientes_com_outlier <- pacientes |>
  select(quadril, peso) |>
  bind_rows(outlier)

r_sem <- cor(pacientes$quadril, pacientes$peso, use = "complete.obs")
r_com <- cor(pacientes_com_outlier$quadril, pacientes_com_outlier$peso,
             use = "complete.obs")

p1 <- ggplot(pacientes, aes(x = quadril, y = peso)) +
  geom_point(size = 2, alpha = 0.5, color = "steelblue") +
  geom_smooth(method = "lm", se = FALSE, color = "red", linewidth = 1) +
  tema_graficos() +
  ylim(0, 320) +
  labs(
    title = "Dados originais",
    subtitle = paste0("r = ", round(r_sem, 3)),
    x = "Quadril (cm)",
    y = "Peso (kg)"
  )

p2 <- ggplot(pacientes_com_outlier, aes(x = quadril, y = peso)) +
  geom_point(size = 2, alpha = 0.5, color = "steelblue") +
  geom_point(data = outlier, size = 4, color = "red", shape = 1, stroke = 2) +
  geom_smooth(method = "lm", se = FALSE, color = "red", linewidth = 1) +
  tema_graficos() +
  ylim(0, 320) +
  labs(
    title = "Com outlier (círculo vermelho)",
    subtitle = paste0("r = ", round(r_com, 3)),
    x = "Quadril (cm)",
    y = "Peso (kg)"
  )

p1 + p2
```

Um único ponto fez a correlação cair de r = 0,83 para r ≈ 0,65. O efeito é dramático porque o outlier está muito distante da nuvem principal.


::: {.callout-warning}
## Outlier ou Erro de Dados?

Nem todo valor extremo é um erro — alguns pacientes realmente têm medidas incomuns. Mas quando um ponto isolado muda substancialmente a correlação ou a inclinação da reta, é preciso investigar antes de decidir o que fazer. Verifique se houve erro na coleta ou na digitação dos dados (troca de colunas, vírgula no lugar errado, unidades diferentes). Se o valor for real, considere reportar a análise com e sem o outlier, para que o leitor avalie o impacto.
:::

### 3. Forçar Linearidade

Se há claramente um padrão não-linear, o scatter plot linear não é a melhor ferramenta. Considere:  
- Transformações dos dados (logaritmo, raiz quadrada). 
- Modelos não-lineares. 
- Splines. 

### 4. Ignorar Confundidores

Uma correlação forte entre duas variáveis pode ser explicada por uma terceira variável.

Por exemplo, a correlação forte entre peso e colesterol pode ser parcialmente explicada pela idade (ambos aumentam com a idade).

## Um Lembrete: Anscombe Revisited

Lembra do Quarteto de Anscombe [-@anscombe1973] e do **Datasaurus Dozen**  de Matejka e Fitzmaurice [-@matejka2017] que vimos no Capítulo 0? É um lembrete perfeito aqui:

Datasets completamente diferentes podem ter:
- A mesma correlação (r ≈ 0.816)
- A mesma linha de regressão
- Os mesmos valores de média, desvio padrão, etc.

Mas quando visualizados, são completamente diferentes!

Isso reforça nossa mensagem central: **sempre visualize os dados antes de confiar em um número**.

## Resumo Prático

| Aspecto | Detalhes |
|---------|----------|
| **Função R** | `geom_point()` para pontos, `geom_smooth(method = "lm")` para linha |
| **Correlação** | `cor(x, y, use = "complete.obs")` |
| **Interpretação r** | -1 a +1; valores próximos a 0 = fraca correlação |
| **Cuidado** | Correlação ≠ Causalidade; sempre visualize |
| **Matriz** | `cor()` em múltiplas variáveis cria matriz de correlação |

## Quiz: Teste Seu Conhecimento

::: {.callout-note collapse="true"}
### Questão 1: O que é Regressão?

Qual é o principal objetivo de uma linha de regressão em um scatter plot?

a) Provar causalidade entre as variáveis
b) Descrever o padrão geral e fazer previsões
c) Eliminar outliers dos dados
d) Transformar dados não-normais

**Resposta:** b) A regressão descreve a tendência geral e nos permite fazer previsões.
:::

::: {.callout-note collapse="true"}
### Questão 2: Interpretando Correlação

Se r = -0.78 entre idade e função renal, o que isso significa?

a) Quanto maior a idade, melhor a função renal
b) Quanto maior a idade, pior a função renal (relação forte)
c) Não há relação entre idade e função renal
d) A idade causa queda na função renal

**Resposta:** b) Uma correlação negativa significa que as variáveis variam em direções opostas. O valor 0.78 indica uma relação forte.
:::

::: {.callout-note collapse="true"}
### Questão 3: Correlação vs Causalidade

Um estudo observa correlação r = 0.65 entre número de piscinas em uma cidade e taxa de desemprego. O que você conclui?

a) Piscinas causam desemprego
b) Desemprego causa falta de piscinas
c) Há uma terceira variável (tamanho/riqueza da cidade) explicando ambas
d) As variáveis não têm relação alguma

**Resposta:** c) Ambas as variáveis são provavelmente afetadas pelo tamanho e riqueza da cidade (uma variável confundidora).
:::

::: {.callout-note collapse="true"}
### Questão 4: Observando o Scatter Plot

Você vê um scatter plot com pontos formando um padrão de U perfeito (curva parabólica). O que você espera do coeficiente r?

a) r ≈ 0.95 (correlação forte)
b) r ≈ 0.00 (nenhuma correlação linear)
c) r ≈ -0.95 (correlação negativa forte)
d) r não pode ser calculado para padrões não-lineares

**Resposta:** b) O coeficiente de Pearson mede apenas correlação LINEAR. Um padrão de U tem correlação linear próxima de zero, mesmo havendo uma relação clara.
:::

::: {.callout-note collapse="true"}
### Questão 5: Escolha de Variável X vs Y

Em um scatter plot de "Pressão Arterial × Idade", qual variável deve estar no eixo X?

a) Pressão arterial (resultado) deve estar em X
b) Idade (variável explicativa/tempo) deve estar em X
c) Não importa a orientação
d) Depende do tamanho dos valores

**Resposta:** b) Convencionalmente, a variável explicativa (independente) vai no eixo X e a variável de resultado (dependente) no eixo Y. Idade é anterior a pressão arterial, então deve estar em X.
:::

## Próximo Capítulo

Matriz de Correlação e Análise Multivariada.

Para aprofundamento, veja os trabalhos fundacionais de @galton1886 e @pearson1895 sobre regressão e correlação, e o clássico de @anscombe1973 sobre a importância da visualização.

---

## Referências {.unnumbered}

::: {#refs}
:::
