---
title: "A Gramática dos Gráficos"
subtitle: "Capítulo 1 — The Grammar of Graphics"
---

```{r}
#| label: setup
#| include: false

source("_common.R")
```

## Introdução

Você já se perguntou por que alguns gráficos funcionam bem e outros deixam você confuso? Ou talvez tenha se visto procurando "qual tipo de gráfico usar" sem realmente entender a lógica por trás de suas escolhas?

A resposta está em compreender que **não há dezenas de tipos de gráficos diferentes**. Há, na verdade, **uma gramática unificada** — um conjunto de componentes que podem ser combinados de infinitas maneiras para criar qualquer visualização que você queira.

Este é o poder da **Grammar of Graphics**.

---

## História: Leland Wilkinson

Em 1999 (e posteriormente em uma edição expandida em 2005), o estatístico **Leland Wilkinson** publicou o livro *The Grammar of Graphics* [@wilkinson2005] — uma obra revolucionária que mudaria para sempre a forma como pensamos sobre visualização de dados.

### O Problema que Wilkinson Queria Resolver

Antes de Wilkinson, cada tipo de gráfico era um universo isolado:

- Um gráfico de barras tinha suas próprias regras. 
- Um gráfico de linhas tinha regras diferentes. 
- Um scatter plot era completamente separado. 
- Um boxplot era ainda outro animal. 

Não havia uma **linguagem comum** que os conectasse. Se você aprendia sobre um tipo de gráfico, isso não o ajudava a entender o próximo. Era como se cada gráfico fosse uma língua estrangeira completamente diferente.

### A Ideia Revolucionária

Wilkinson teve uma percepção fundamental: **toda e qualquer visualização gráfica pode ser decomposta em componentes gramaticais**, assim como toda sentença em português pode ser decomposta em sujeito, verbo, predicado, complementos, etc.

Por exemplo, considere a sentença:
> "**O médico** **receitou** **um antibiótico** **ao paciente**."

Os componentes gramaticais (sujeito, verbo, objeto, complemento indireto) são os blocos de construção. Você pode reorganizá-los, mudar um ou outro, e ainda terá uma sentença válida.

Wilkinson propôs que gráficos funcionam da mesma forma. Há componentes — **camadas** — que você combina para construir qualquer visualização.

::: {.callout-note}
## A Grande Revelação

A beleza dessa ideia é que **uma vez que você entenda a gramática, você não precisa memorizar tipos de gráficos**. Você entende a lógica de como construí-los. Isso é libertador.
:::

---

## De Wilkinson para Hadley Wickham

A teoria de Wilkinson era elegante, mas permanecia principalmente na literatura estatística acadêmica. Tudo mudou quando o programador e estatístico **Hadley Wickham** descobriu o trabalho de Wilkinson.

Em **2007**, Wickham criou `ggplot2` — uma implementação prática e intuitiva da Grammar of Graphics em R [@wickham2016].

O nome `ggplot2` vem exatamente daqui:

- **gg** = Grammar of Graphics
- **plot** = gráficos

::: {.callout-success}
## Por que isso importa?

Compreender a gramática dos gráficos significa entender **a lógica** por trás de qualquer visualização. Não é sobre memorizar "qual gráfico usar quando". É sobre entender **por que** você está usando um gráfico específico.

Para médicos e pesquisadores em saúde, isso é transformador: você consegue comunicar dados de forma muito mais efetiva quando realmente entende o que está fazendo.
:::

---

## As Camadas da Gramática (Layers)

Agora vamos aos componentes específicos. Cada gráfico — não importa quão complexo — é construído a partir dessas camadas:

### 1. Data (Dados)

**A base de tudo.** Seus dados, a sua tabela, seus números.

No nosso caso, estamos usando o dataset `pacientes` que contém informações sobre 403 pacientes: sexo, peso, circunferência de quadril, glicose sanguínea, idade, biotipo, e outras variáveis clínicas importantes.

```{r}
#| label: dados-exemplo
#| message: false

# Vamos dar uma olhada na estrutura dos dados
pacientes |>
  head(10) |>
  select(id, sexo, idade, peso, altura, biotipo, glicose, colesterol, sistolica, diastolica) |>
  kbl(
    col.names = c("ID", "Sexo", "Idade", "Peso (kg)", "Altura (cm)",
                   "Biótipo", "Glicose", "Colesterol", "PAS", "PAD"),
    align = c("c", "l", "c", "c", "c", "l", "c", "c", "c", "c"),
    caption = "Primeiros 10 pacientes do dataset — variáveis clínicas selecionadas"
  ) |>
  kable_styling(
    bootstrap_options = c("striped", "hover", "condensed", "responsive"),
    full_width = FALSE,
    position = "center",
    font_size = 14
  ) |>
  row_spec(0, bold = TRUE, color = "white", background = "#2563EB") |>
  column_spec(1, bold = TRUE, color = "#64748B")
```

### 2. Aesthetics (aes) — O Mapeamento

"Aesthetics" significa **mapear variáveis dos seus dados para propriedades visuais** do gráfico.

Por exemplo:

- A variável "peso" pode ser mapeada para o **eixo x**. 
- A variável "quadril" pode ser mapeada para o **eixo y**. 
- A variável "sexo" pode ser mapeada para a **cor**. 
- Uma variável contínua pode ser mapeada para o **tamanho**. 

É nessa camada que você decide: "Quais dados quero mostrar? Como quero posicioná-los?"

```{r}
#| label: aes-exemplo
#| message: false

# Exemplo: mapeando variáveis para o eixo x e y
ggplot(pacientes, aes(x = peso, y = glicose)) +
  theme_minimal() +
  labs(
    title = "Mapeamento de Aesthetics",
    subtitle = "Peso (eixo x) e Glicose (eixo y)",
    x = "Peso (kg)",
    y = "Glicose (mg/dL)"
  )
```

Repare: ainda não há **pontos** no gráfico. Só temos os eixos, o mapeamento estético. É como ter uma tela branca com as coordenadas já estabelecidas.

### 3. Geometries (geom) — As Formas Visuais

Agora você escolhe **qual forma visual** usar para representar seus dados:

- `geom_point()` — pontos (scatter plot). 
- `geom_bar()` — barras (gráfico de barras). 
- `geom_line()` — linhas (gráfico de linhas).  
- `geom_boxplot()` — caixas (boxplot). 
- `geom_histogram()` — histograma. 
- `geom_smooth()` — linha de tendência. 

```{r}
#| label: geom-exemplo
#| message: false
#| fig-height: 4

# Adicionando geometria: pontos
ggplot(pacientes, aes(x = peso, y = glicose)) +
  geom_point(alpha = 0.6, color = cores[["azul"]]) +
  theme_minimal() +
  labs(
    title = "Adicionando Geom: Pontos aparecem!",
    x = "Peso (kg)",
    y = "Glicose (mg/dL)"
  )
```

Viu? A mesma aes (estética), mas agora com `geom_point()`, temos pontos visualizados!

### 4. Facets — Dividindo em Painéis

Às vezes você quer mostrar o **mesmo gráfico, mas separado por categorias**.

Por exemplo: mostrar a relação entre peso e glicose, mas separadamente para homens e mulheres.

```{r}
#| label: facet-exemplo
#| message: false
#| fig-height: 4

ggplot(pacientes, aes(x = peso, y = glicose, color = sexo)) +
  geom_point(alpha = 0.6, size = 2) +
  facet_wrap(~sexo) +
  scale_color_manual(values = paleta_sexo) +
  theme_minimal() +
  labs(
    title = "Facets: Dividindo por Sexo",
    x = "Peso (kg)",
    y = "Glicose (mg/dL)"
  ) +
  theme(legend.position = "top")
```

A camada de facets permite que você explore padrões específicos de subgrupos.

### 5. Statistics (Stat) — Transformações

Muitas vezes você não quer apenas plotar dados brutos. Você quer aplicar uma **transformação estatística**:

- Calcular a média. 
- Ajustar uma linha de regressão. 
- Calcular uma densidade. 
- Sumarizar dados em uma contagem. 

```{r}
#| label: stat-exemplo
#| message: false
#| fig-height: 4

ggplot(pacientes, aes(x = peso, y = glicose)) +
  geom_point(alpha = 0.4, color = cores[["azul"]]) +
  geom_smooth(method = "lm", se = TRUE, color = cores[["vermelho"]], fill = cores[["vermelho"]]) +
  theme_minimal() +
  labs(
    title = "Statistics: Linha de Regressão Linear",
    subtitle = "Os dados (pontos) + tendência (linha vermelha)",
    x = "Peso (kg)",
    y = "Glicose (mg/dL)"
  )
```

A linha de regressão é uma **estatística** — uma transformação calculada a partir dos dados.

### 6. Coordinates (Coord) — O Sistema de Coordenadas

Aqui vem uma das insights mais poderosas: **o tipo de sistema de coordenadas que você usa muda completamente como o gráfico é interpretado**.

A maioria dos gráficos usa **coordenadas cartesianas** (x e y perpendiculares). Mas há outras opções:

- `coord_cartesian()` — cartesiano (padrão). 
- `coord_flip()` — inverte os eixos. 
- `coord_polar()` — polar (em círculo). 
- `coord_fixed()` — proporção 1:1. 

```{r}
#| label: coord-exemplo
#| message: false
#| fig-height: 4

# Criamos um gráfico de barras com contagem de biotipo
p1 <- ggplot(pacientes, aes(x = biotipo, fill = biotipo)) +
  geom_bar() +
  scale_fill_manual(values = paleta_cat) +
  theme_minimal() +
  labs(title = "Gráfico de Barras (Cartesiano)") +
  theme(legend.position = "none", axis.text.x = element_text(angle = 45, hjust = 1))

p1
```

Agora, aqui vem a parte legal...

::: {.callout-important}
## Insight Poderoso: O Gráfico de Pizza é Uma Ilusão!

Um gráfico de pizza (pie chart) **é literalmente um gráfico de barras em coordenadas polares**.

Vamos demonstrar:
:::

```{r}
#| label: coord-polar-insight
#| message: false
#| fig-height: 8

# Mesmo gráfico, mesmos dados, apenas mudamos coord_cartesian para coord_polar
p1_cartesiano <- ggplot(pacientes, aes(x = biotipo, fill = biotipo)) +
  geom_bar() +
  scale_fill_manual(values = paleta_cat) +
  theme_minimal() +
  labs(title = "Coordenadas Cartesianas (Barras)") +
  theme(legend.position = "none", axis.text.x = element_text(angle = 45, hjust = 1))

p1_polar <- ggplot(pacientes, aes(x = biotipo, fill = biotipo)) +
  geom_bar() +
  scale_fill_manual(values = paleta_cat) +
  coord_polar() +
  theme_minimal() +
  labs(title = "Coordenadas Polares (Pizza!)") +
  theme(legend.position = "none")

# Lado a lado
p1_cartesiano | p1_polar
```

Vê só? **Exatamente os mesmos dados, mesma geometria, mesma estética**. A única coisa que mudou foi a camada `coord_polar()`.

Isso desmistifica completamente o gráfico de pizza. Não é um tipo de gráfico especial — é apenas um gráfico de barras visualizado em um sistema de coordenadas diferente!

::: {.callout-warning}
## Nota Importante

Na medicina, gráficos de pizza são frequentemente **não recomendados** porque o olho humano tem dificuldade em comparar áreas circulares com precisão. Um gráfico de barras (mesmo em coordenadas cartesianas) geralmente comunica a informação de forma muito mais clara.

Entender isso — entender que você *pode* usar pizza mas *não deveria* — é parte do poder da gramática de gráficos.
:::

### 7. Theme — A Aparência Visual

A última camada é o **tema**: cores de fundo, tamanho de fontes, cores dos eixos, etc.

Um tema não muda os dados ou como são mapeados. Ele muda apenas a **aparência visual**.

```{r}
#| label: theme-exemplo
#| message: false
#| fig-height: 4

ggplot(pacientes, aes(x = peso, y = glicose, color = sexo)) +
  geom_point(alpha = 0.6, size = 2) +
  scale_color_manual(values = paleta_sexo) +
  tema_graficos() +  # Nosso tema customizado!
  labs(
    title = "Com Tema Customizado",
    x = "Peso (kg)",
    y = "Glicose (mg/dL)"
  )
```

---

## Analogia Didática: Grammar of Graphics = Grammar of Language

Pense em como você construiria uma sentença em português:

| Componente Gráfico | Componente Linguístico | Exemplo |
|---|---|---|
| **Data** | Sujeito | "O médico" |
| **Aesthetics** | Palavras/escolha de termos | "receitou um antibiótico" |
| **Geom** | Tipo de sentença | Afirmativa, interrogativa, etc. |
| **Facets** | Conjunções/separação em cláusulas | "ao paciente, que tinha febre" |
| **Statistics** | Tempos verbais/modificadores | Presente, passado, condicional |
| **Coordinates** | Estrutura sintática | Ordem das palavras (SVO vs. SOV) |
| **Theme** | Sotaque/estilo | "Ele é um sotaque carioca" |

Assim como uma frase bem construída comunica claramente, um gráfico bem construído também comunica. E assim como você não precisa pensar em "qual ordem de palavras usar" — você usa a gramática naturalmente — você também não precisa pensar em "qual tipo de gráfico" quando você realmente entende a gramática.

---

## Exemplo Prático Progressivo: Construindo Camada por Camada

Agora vamos construir um gráfico de verdade, começando do zero e adicionando camada por camada. Você verá exatamente como a gramática funciona na prática.

::: {.panel-tabset}

### Passo 1: Data + Aesthetics

```{r}
#| label: progressivo-p1
#| message: false
#| fig-height: 4
#| fig-width: 10
#| out-width: "100%"

ggplot(pacientes, aes(x = quadril, y = peso))
```

**O que aconteceu?** Definimos os dados (`pacientes`) e o mapeamento estético (quadril no eixo x, peso no eixo y). Mas não há nada para ver além dos eixos — porque ainda não temos uma geometria!  


### Passo 2: Adicionando Geom (Pontos)

```{r}
#| label: progressivo-p2
#| message: false
#| fig-height: 4
#| fig-width: 10
#| out-width: "100%"

ggplot(pacientes, aes(x = quadril, y = peso)) +
  geom_point(alpha = 0.6, color = cores[["azul"]])
```

**O que aconteceu?** Agora temos pontos! Os dados foram mapeados para a tela. Cada ponto representa um paciente: seu peso (eixo y) versus sua circunferência de quadril (eixo x).  

### Passo 3: Adicionando Color Aesthetic

```{r}
#| label: progressivo-p3
#| message: false
#| fig-height: 4
#| fig-width: 10
#| out-width: "100%"

ggplot(pacientes, aes(x = quadril, y = peso, color = sexo)) +
  geom_point(alpha = 0.6, size = 2) +
  scale_color_manual(values = paleta_sexo) +
  theme(legend.position = "bottom")
```

**O que aconteceu?** Agora mapeamos a variável `sexo` para a cor dos pontos. De repente, conseguimos ver um novo padrão: homens e mulheres provavelmente têm distribuições diferentes de peso e quadril.

### Passo 4: Adicionando Geom Smooth (Tendência)

```{r}
#| label: progressivo-p4
#| message: false
#| fig-height: 4
#| fig-width: 10
#| out-width: "100%"

ggplot(pacientes, aes(x = quadril, y = peso, color = sexo, fill = sexo)) +
  geom_point(alpha = 0.4, size = 2) +
  geom_smooth(method = "lm", se = TRUE, alpha = 0.2) +
  scale_color_manual(values = paleta_sexo) +
  scale_fill_manual(values = paleta_sexo) +
  theme(legend.position = "bottom")
```

**O que aconteceu?** Adicionamos uma estatística: `geom_smooth()` calcula uma linha de regressão linear para cada grupo (sexo) e mostra a região de confiança (área sombreada). Agora podemos ver a tendência geral.  
 
### Passo 5: Adicionando Facets

```{r}
#| label: progressivo-p5
#| message: false
#| fig-height: 5
#| fig-width: 10
#| out-width: "100%"

ggplot(pacientes, aes(x = quadril, y = peso, color = sexo)) +
  geom_point(alpha = 0.6, size = 2) +
  geom_smooth(method = "lm", se = TRUE, color = "black", alpha = 0.2) +
  scale_color_manual(values = paleta_sexo) +
  facet_wrap(~sexo) +
  theme_minimal() +
  labs(title = "Peso vs. Quadril - Separado por Sexo") +
  theme(legend.position = "none")
```

**O que aconteceu?** Usamos `facet_wrap(~sexo)` para criar dois painéis, um para cada sexo. Agora podemos ver os padrões mais claramente sem a sobreposição de cores.  ç

### Passo 6: Tema Customizado

```{r}
#| label: progressivo-p6
#| message: false
#| fig-height: 5
#| fig-width: 10
#| out-width: "100%"

ggplot(pacientes, aes(x = quadril, y = peso, color = sexo)) +
  geom_point(alpha = 0.6, size = 2) +
  geom_smooth(method = "lm", se = TRUE, color = "black", alpha = 0.2) +
  scale_color_manual(values = paleta_sexo) +
  facet_wrap(~sexo) +
  tema_graficos() +
  labs(
    title = "Relação entre Quadril e Peso",
    subtitle = "Separado por Sexo",
    x = "Circunferência de Quadril (cm)",
    y = "Peso (kg)"
  ) +
  theme(legend.position = "none")
```

**O que aconteceu?** Aplicamos nosso tema customizado (`tema_graficos()`), que ajusta cores de fundo, fontes, tamanho de elementos, etc. Os dados não mudaram, mas a apresentação ficou muito mais profissional!

:::

---

## Por Que Isso Importa na Medicina

Você pode estar pensando: "Tudo bem, mas por que devo me importar com essa abstração toda?"

A resposta é simples e poderosa:

::: {.callout-success}
## A Questão Errada vs. A Questão Certa

**Questão Errada:** "Qual tipo de gráfico devo usar?"

Esta pergunta te faz memorizar regras (quando usar barras, quando usar linhas, etc.). É frágil e você está sempre procurando.

**Questão Certa:** "O que quero comunicar com meus dados?"

Uma vez que você faz essa pergunta, a gramática de gráficos te diz como construir a resposta. Você não está buscando um tipo de gráfico específico — você está construindo a visualização que comunica exatamente o que você quer.

Na medicina, isso é crucial. Seus gráficos comunicam resultados que afetam decisões clínicas. Você precisa ser deliberado, intencional, e compreender exatamente o que está fazendo.
:::

Alguns exemplos práticos:

- **Você quer mostrar a distribuição de uma variável contínua?** Você sabe que precisa de dados (a variável), aesthetics (eixo x), e talvez uma geometria que mostre distribuição (histograma, densidade). Você escolhe a geometria baseado no que torna a comunicação mais clara.

- **Você quer comparar duas grupos?** Dados (dois grupos), aesthetics (um grupo na cor, o outro no painel), e uma geometria que ressalte a comparação (boxplot, violin plot). Tudo flui logicamente.

- **Você quer mostrar uma série temporal?** Dados (tempo e medida), aesthetics (tempo no eixo x, medida no eixo y), geom que mostre continuidade (linhas), sem facets desnecessários. A gramática guia você.

Quando você realmente internaliza a gramática de gráficos, você se torna um comunicador visual extraordinário.

---

## Exemplo Interativo: Explorando com Plotly

Para ficar ainda mais interessante, vamos converter nosso gráfico para interativo usando `plotly`. Passe o mouse sobre os pontos para ver os detalhes de cada paciente:

```{r}
#| label: interativo-plotly
#| message: false
#| fig-height: 5

p_interativo <- ggplot(pacientes, aes(x = quadril, y = peso, color = sexo)) +
  geom_point(alpha = 0.6, size = 2) +
  scale_color_manual(values = paleta_sexo) +
  tema_graficos() +
  labs(
    title = "Peso vs. Quadril (Interativo)",
    x = "Circunferência de Quadril (cm)",
    y = "Peso (kg)"
  ) +
  theme(legend.position = "top")

para_plotly(p_interativo)
```

---

## Quiz Interativo

Teste seu entendimento sobre a Grammar of Graphics!

**Questão 1:** Qual é o componente mínimo necessário para criar um gráfico?

a) Aesthetics e Geom.
b) Data, Aesthetics e Geom.
c) Data.
d) Theme.

::: {.callout-note collapse="true"}
## Resposta

**Resposta correta: b) Data, Aesthetics e Geom**

Você precisa de dados (o quê), de um mapeamento estético (para onde), e de uma geometria (como visualizar).
Tudo o mais — facets, statistics, coordinates especiais, themes — são adições que refinam a visualização, mas esses três são obrigatórios.
:::

**Questão 2:** Se você pega um gráfico de barras em coordenadas cartesianas normais e aplica `coord_flip()`, o que acontece?

a) O gráfico fica de cabeça para baixo.
b) Os eixos trocam de lugar (barras horizontais em vez de verticais).
c) Os dados são transformados.
d) O gráfico fica um gráfico de pizza.

::: {.callout-note collapse="true"}
## Resposta

**Resposta correta: b) Os eixos trocam de lugar**

`coord_flip()` inverte os eixos x e y. Assim, um gráfico de barras vertical vira um gráfico de barras horizontal. Os dados e a geometria permanecem exatamente os mesmos — só a apresentação muda.
:::

**Questão 3:** Qual é a diferença entre `aes(color = sexo)` (aesthetics) e `geom_point()` (geometria)?

a) Nenhuma — são a mesma coisa.
b) Aesthetics diz PARA ONDE mapear a variável; Geom diz COMO visualizá-la.
c) Geom diz PARA ONDE mapear; Aesthetics diz COMO visualizar.
d) Aesthetics é para cores; Geom é para pontos.

::: {.callout-note collapse="true"}
## Resposta

**Resposta correta: b) Aesthetics diz PARA ONDE mapear a variável; Geom diz COMO visualizá-la**

- `aes(color = sexo)` significa: "Vou mapear a variável 'sexo' para a propriedade visual 'cor'". Qual cor? Depende da escala de cores que você escolher.
- `geom_point()` significa: "Vou usar pontos para visualizar esses dados".

Você pode usar `aes(color = sexo)` com `geom_point()`, com `geom_line()`, com `geom_bar()` — tudo funciona. O mapeamento estético é independente da geometria.
:::

**Questão 4:** Quando você usa `facet_wrap(~sexo)`, os dados realmente são divididos em dois datasets separados?

a) Sim, os dados são filtrados.
b) Não, é apenas uma visualização separada dos mesmos dados.
c) Sim, e cada facet tem suas próprias geometrias.
d) Não, facets não funcionam assim.

::: {.callout-note collapse="true"}
## Resposta

**Resposta correta: b) Não, é apenas uma visualização separada dos mesmos dados**

`facet_wrap()` (e `facet_grid()`) não dividem seus dados. Eles simplesmente criam múltiplos painéis, cada um mostrando uma fatia diferente dos dados mesmos, baseado na variável que você especificou. Os dados originais permanecem intactos.
:::

**Questão 5:** Um gráfico de pizza é:

a) Um tipo de gráfico completamente diferente de um gráfico de barras.
b) Uma variação do gráfico de barras em coordenadas polares.
c) Melhor para medicina porque é mais bonito.
d) Apenas um gráfico de barras com rótulos percentuais.

::: {.callout-note collapse="true"}
## Resposta

**Resposta correta: b) Uma variação do gráfico de barras em coordenadas polares**

Vimos isso na prática! Um gráfico de barras + `coord_polar()` = pizza chart. Não é um tipo separado de gráfico. É uma mudança na camada de **coordenadas**.

Na medicina, porém, lembre-se: gráficos de pizza geralmente **não são recomendados** porque o olho humano tem dificuldade em comparar áreas circulares com precisão.
:::

---

## Resumo das Camadas

| Camada | O Quê | Exemplo |
|--------|-------|---------|
| **Data** | Seu dataset | `pacientes` |
| **Aesthetics** | Mapeamento de variáveis para propriedades visuais | `aes(x = peso, color = sexo)` |
| **Geom** | Forma visual usada | `geom_point()`, `geom_bar()` |
| **Facets** | Divisão em múltiplos painéis | `facet_wrap(~sexo)` |
| **Statistics** | Transformações dos dados | `geom_smooth()` aplica regressão |
| **Coordinates** | Sistema de coordenadas | `coord_cartesian()`, `coord_polar()` |
| **Theme** | Aparência visual | `tema_graficos()`, cores, fontes |

---

## Próximo Passo

Agora que você compreende a **gramática**, no próximo capítulo vamos explorar os **tipos de dados e gráficos mais comuns na medicina**: distribuições, comparações entre grupos, relações entre variáveis, e séries temporais.

A gramática é a teoria. Agora vamos colocá-la em prática.

Para aprofundamento, recomendamos os livros de @wilkinson2005, @wickham2016 e @healy2018.

---

## Referências {.unnumbered}

::: {#refs}
:::
