---
title: "Você Precisa Mesmo de um Gráfico?"
subtitle: "Capítulo 0 — Quando visualizar (e quando não)"
---

```{r}
#| label: setup
#| include: false

source("_common.R")
library(datasauRus)
library(plotly)
```

## A Provação Inicial: Nem Todo Dado Precisa de um Gráfico

Vamos começar com uma verdade inconveniente: **nem toda visualização torna as coisas melhores**. Sim, você leu certo. Nós vamos passar este capítulo inteiro falando sobre gráficos, mas a primeira lição é aprender *quando não fazer* um gráfico.

Considere este exemplo simples:

> Uma imagem vale mais que mil palavras — seu gráfico realmente te economizou mil palavras?

Vamos ser práticos. Imagine que você coletou dados sobre o sexo dos participantes em um estudo: **234 mulheres e 169 homens** (total de 403 pessoas). Agora, o que comunica melhor essa informação?

**Opção 1: Tabela (simples e direta)**

```{r}
#| label: sexo-tabela

dados_sexo <- data.frame(
  Sexo = c("Mulheres", "Homens"),
  N = c(234, 169),
  Percentual = c(58.1, 41.9)
)

knitr::kable(dados_sexo,
             align = "c",
             caption = "Distribuição por sexo dos 403 participantes")
```

**Opção 2: Gráfico (um pizza chart bem colorido?)**

```{r}
#| label: sexo-grafico-pizza
#| fig-cap: "Uma representação visual... útil?"

dados_sexo_plot <- tibble::tibble(
  Sexo = c("Mulheres", "Homens"),
  N = c(234, 169)
)

ggplot(dados_sexo_plot, aes(x = "", y = N, fill = Sexo)) +
  geom_col(width = 1) +
  coord_polar("y") +
  labs(title = "Distribuição por Sexo",
       y = NULL, x = NULL) +
  tema_graficos() +
  scale_fill_manual(values = c("Mulheres" = paleta_cat[1],
                               "Homens" = paleta_cat[2]))
```

Se você for honesto: **a tabela venceu, certo?**

Você consegue ler "234 mulheres" da tabela em 2 segundos. Do gráfico de pizza? Leva mais tempo, e você ainda precisa conferir a legenda de cores. Além disso, aquele gráfico de pizza consome espaço precioso — e em um artigo científico, **espaço é ouro**. Um gráfico ocupa facilmente 10 cm² ou mais da página, espaço suficiente para vários parágrafos de resultados e discussão.

### O Critério de Ouro

Então, quando *usar* um gráfico? A resposta é simples:

**Use um gráfico quando ele *revela padrões* que números sozinhos não conseguem mostrar.**

Use um gráfico quando:

- Existe uma **relação não-óbvia** entre variáveis que a visualização torna clara.  
- Os dados mostram uma **distribuição complexa** ou **variabilidade** interessante.  
- Você precisa comunicar uma **tendência temporal** ou **padrão espacial**.  
- Há **outliers ou pontos anômalos** que merecem destaque.  

Não use um gráfico quando:

- A resposta cabe em uma frase ("234 mulheres, 169 homens").   
- Uma tabela comunica com igual clareza mas em menos espaço.  
- O gráfico distorce ou simplifica demais a realidade.  
 
Mas temos um problema: **como saber se você realmente descobriu um padrão?** Aqui entra a lição mais importante desta disciplina.

---

## O Quarteto de Anscombe: Seu Momento "Eureka"

Em 1973, o estatístico Francis Anscombe enfrentou um problema que ainda nos assombra: **números podem mentir lindamente** [@anscombe1973].

Ele criou 4 conjuntos de dados diferentes. Veja só: todos têm exatamente a mesma média, variância, correlação e até a mesma reta de regressão. Vamos começar exatamente como Anscombe fez — mostrando *apenas* os números:

```{r}
#| label: anscombe-stats

# Carrega o dataset clássico
data(anscombe)

# Calcula estatísticas para cada conjunto
stats_summary <- tibble::tibble(
  Dataset = c("I", "II", "III", "IV"),
  "Média X" = c(
    round(mean(anscombe$x1), 2),
    round(mean(anscombe$x2), 2),
    round(mean(anscombe$x3), 2),
    round(mean(anscombe$x4), 2)
  ),
  "Média Y" = c(
    round(mean(anscombe$y1), 2),
    round(mean(anscombe$y2), 2),
    round(mean(anscombe$y3), 2),
    round(mean(anscombe$y4), 2)
  ),
  "Variância X" = c(
    round(var(anscombe$x1), 2),
    round(var(anscombe$x2), 2),
    round(var(anscombe$x3), 2),
    round(var(anscombe$x4), 2)
  ),
  "Variância Y" = c(
    round(var(anscombe$y1), 2),
    round(var(anscombe$y2), 2),
    round(var(anscombe$y3), 2),
    round(var(anscombe$y4), 2)
  ),
  "Correlação" = c(
    round(cor(anscombe$x1, anscombe$y1), 3),
    round(cor(anscombe$x2, anscombe$y2), 3),
    round(cor(anscombe$x3, anscombe$y3), 3),
    round(cor(anscombe$x4, anscombe$y4), 3)
  )
)

knitr::kable(stats_summary,
             caption = "Estatísticas descritivas do Quarteto de Anscombe — Todos idênticos!",
             align = "c")
```

### Pausa para pensar

Nesse ponto, a maioria dos estudantes pensa: *"Tudo igual? Então são dados iguais."*

**Errado!** E é por isso que vamos agora plotar essas quatro série de dados — prepare-se para uma surpresa:

```{r}
#| label: anscombe-plots
#| fig-cap: "O Quarteto de Anscombe revelado: números iguais, padrões completamente diferentes"
#| fig-width: 10
#| fig-height: 10

# Prepara os dados em formato longo para faceting
anscombe_long <- anscombe %>%
  mutate(obs = row_number()) %>%
  pivot_longer(
    cols = -obs,
    names_to = c("var", "dataset"),
    names_pattern = "(.)(.)",
    values_to = "value"
  ) %>%
  pivot_wider(
    names_from = var,
    values_from = value
  ) %>%
  mutate(dataset = paste("Dataset", dataset))

# Cria os plots individuais
p_anscombe <- ggplot(anscombe_long, aes(x = x, y = y)) +
  geom_point(size = 3, color = paleta_cat[1], alpha = 0.7) +
  geom_smooth(method = "lm", se = FALSE, color = paleta_cat[2], linewidth = 1.2) +
  facet_wrap(~dataset, nrow = 2, ncol = 2) +
  coord_cartesian(xlim = c(3, 19), ylim = c(3, 13)) +
  labs(
    title = "Quarteto de Anscombe: A Mesma Reta, Dados Completamente Diferentes",
    x = "X",
    y = "Y"
  ) +
  tema_graficos()

print(p_anscombe)
```

::: {.callout-important}
## Você Viu o Que Aconteceu?

- **Dataset I**: Relacionamento linear simples e direto ✓
- **Dataset II**: Relacionamento curvilíneo — a reta não capture bem o padrão!
- **Dataset III**: Relacionamento perfeitamente linear... com um outlier que distorce tudo
- **Dataset IV**: Não há padrão algum, exceto por um único ponto extremo que "força" a correlação

**Conclusão**: Descrição estatística sozinha é cega. Você *precisa* visualizar.
:::

Agora vamos criar uma versão interativa em Plotly para você explorar os dados:

```{r}
#| label: anscombe-plotly
#| fig-cap: "Versão interativa do Quarteto de Anscombe"

# Prepara dados para plotly
anscombe_datasets <- list(
  "Dataset I" = list(x = anscombe$x1, y = anscombe$y1),
  "Dataset II" = list(x = anscombe$x2, y = anscombe$y2),
  "Dataset III" = list(x = anscombe$x3, y = anscombe$y3),
  "Dataset IV" = list(x = anscombe$x4, y = anscombe$y4)
)

# Cria figura base
fig <- plot_ly()

# Adiciona cada dataset
for (name in names(anscombe_datasets)) {
  dataset <- anscombe_datasets[[name]]

  # Pontos
  fig <- fig %>%
    add_trace(
      x = dataset$x, y = dataset$y,
      name = name,
      mode = "markers",
      marker = list(size = 8, opacity = 0.7),
      showlegend = TRUE,
      hovertemplate = paste0(name, "<br>X: %{x}<br>Y: %{y}<extra></extra>")
    )

  # Reta de regressão
  lm_model <- lm(y ~ x, data = data.frame(x = dataset$x, y = dataset$y))
  x_line <- range(dataset$x)
  y_line <- predict(lm_model, newdata = data.frame(x = x_line))

  fig <- fig %>%
    add_trace(
      x = x_line, y = y_line,
      name = paste(name, "(fit)"),
      mode = "lines",
      line = list(dash = "dash"),
      showlegend = FALSE,
      hoverinfo = "skip"
    )
}

fig %>%
  layout(
    title = "Quarteto de Anscombe — Exploração Interativa",
    xaxis = list(title = "X", range = c(2, 20)),
    yaxis = list(title = "Y", range = c(2, 14)),
    hovermode = "closest",
    template = "plotly_white"
  )
```

---

## Datasaurus Dozen: A Evolução Moderna da Lição

O Quarteto de Anscombe é uma obra-prima dos anos 1970. Mas em 2017, Matejka e Fitzmaurice levaram a ideia ao extremo com o **Datasaurus Dozen** — 13 conjuntos de dados diferentes, todos com a mesma média, variância e correlação... incluindo um que forma um **dinossauro de verdade** [@matejka2017]!

Vamos começar novamente apenas com números:

```{r}
#| label: datasaurus-stats

# Carrega o datasaurus
data(datasaurus_dozen)

# Calcula estatísticas por dataset
datasaurus_stats <- datasaurus_dozen %>%
  group_by(dataset) %>%
  summarise(
    "Média X" = round(mean(x), 2),
    "Média Y" = round(mean(y), 2),
    "DP X" = round(sd(x), 2),
    "DP Y" = round(sd(y), 2),
    "Correlação" = round(cor(x, y), 3),
    .groups = "drop"
  ) %>%
  arrange(dataset)

knitr::kable(datasaurus_stats,
             caption = "Datasaurus Dozen: 13 datasets com estatísticas idênticas (ou quase)",
             align = "c")
```

::: {.callout-note}
## Curiosidade Histórica

O Datasaurus Dozen foi criado como resposta moderna ao Quarteto de Anscombe. Os autores queriam mostrar que, mesmo com melhor infraestrutura computacional, ainda *confiamos demais* em estatísticas descritivas. O dataset com formato de dinossauro é particularmente viral — é impossível resistir ao charme de um T-Rex na hora de visualizar dados!
:::

Agora, prepare-se para a grande revelação — vamos visualizar os 13 datasets todos de uma vez:

```{r}
#| label: datasaurus-plots
#| fig-cap: "O Datasaurus Dozen revelado: estatísticas iguais, padrões incrivelmente diversos"
#| fig-height: 12
#| fig-width: 14

p_datasaurus <- ggplot(datasaurus_dozen, aes(x = x, y = y, color = dataset)) +
  geom_point(size = 2, alpha = 0.6) +
  facet_wrap(~dataset, nrow = 3, ncol = 5) +
  tema_graficos() +
  scale_color_manual(values = rep(paleta_cat, length.out = 13)) +
  theme(
    legend.position = "none",
    strip.text = element_text(size = 9, face = "bold")
  ) +
  labs(
    title = "Datasaurus Dozen: 13 Padrões Completamente Diferentes, Mesmas Estatísticas",
    subtitle = "Você consegue encontrar o dinossauro?",
    x = "X",
    y = "Y"
  )

print(p_datasaurus)
```

::: {.callout-warning}
## A Lição Crítica

Olhe para o painel **dino** — É um T-Rex! É claro. Mas tecnicamente, ele tem a mesma média, variância e correlação que todos os outros.

**Nunca, jamais, confie em números sozinhos. SEMPRE visualize seus dados.**

Essa não é uma sugestão. É uma regra ouro da prática estatística em medicina e pesquisa científica. Quantos erros já foram publicados porque alguém olhou apenas para p-valores e tabelas, sem nunca desenhar um gráfico?
:::

Vamos criar uma versão interativa para você explorar cada dataset individualmente. Selecione um dataset no menu e veja como dados com as **mesmas estatísticas** formam desenhos completamente diferentes:

```{r}
#| label: datasaurus-plotly
#| fig-cap: "Datasaurus Dozen — Selecione cada dataset para explorar"

library(plotly)

todos_datasets <- unique(datasaurus_dozen$dataset)

# Criar figura plotly com um trace por dataset
fig_dino <- plot_ly()

for (i in seq_along(todos_datasets)) {
  ds <- todos_datasets[i]
  dados_ds <- filter(datasaurus_dozen, dataset == ds)

  # Calcular estatísticas
  r_val <- cor(dados_ds$x, dados_ds$y)
  media_x <- mean(dados_ds$x)
  media_y <- mean(dados_ds$y)

  fig_dino <- fig_dino %>%
    add_trace(
      data = dados_ds,
      x = ~x, y = ~y,
      type = "scatter", mode = "markers",
      name = ds,
      marker = list(size = 6, opacity = 0.7, color = paleta_cat[(i %% 8) + 1]),
      hovertemplate = paste0(
        "<b>", ds, "</b><br>",
        "x: %{x:.1f}<br>y: %{y:.1f}<extra></extra>"
      ),
      visible = (i == 1)  # Só o primeiro visível
    )
}

# Criar botões de dropdown para selecionar dataset
buttons <- lapply(seq_along(todos_datasets), function(i) {
  ds <- todos_datasets[i]
  dados_ds <- filter(datasaurus_dozen, dataset == ds)
  r_val <- round(cor(dados_ds$x, dados_ds$y), 3)

  visibility <- rep(FALSE, length(todos_datasets))
  visibility[i] <- TRUE

  list(
    method = "update",
    args = list(
      list(visible = visibility),
      list(title = list(
        text = paste0(
          "<b>Datasaurus Dozen: ", ds, "</b><br>",
          "<span style='font-size:12px; color:gray'>",
          "Média X ≈ 54.3 | Média Y ≈ 47.8 | r = ", r_val,
          "</span>"
        )
      ))
    ),
    label = ds
  )
})

fig_dino %>%
  layout(
    title = list(
      text = paste0(
        "<b>Datasaurus Dozen: ", todos_datasets[1], "</b><br>",
        "<span style='font-size:12px; color:gray'>",
        "Média X ≈ 54.3 | Média Y ≈ 47.8 | r = ",
        round(cor(filter(datasaurus_dozen, dataset == todos_datasets[1])$x,
                  filter(datasaurus_dozen, dataset == todos_datasets[1])$y), 3),
        "</span>"
      )
    ),
    xaxis = list(title = "X", range = c(10, 100)),
    yaxis = list(title = "Y", range = c(0, 100), scaleanchor = "x"),
    updatemenus = list(
      list(
        type = "dropdown",
        active = 0,
        buttons = buttons,
        x = 0.0, y = 1.15,
        xanchor = "left",
        bgcolor = "#DBEAFE",
        font = list(size = 12)
      )
    ),
    template = "plotly_white"
  ) %>%
  config(displayModeBar = TRUE, displaylogo = FALSE)
```

---

## Resumo: Por Que Você Precisa (ou Não) de um Gráfico?

Chegamos ao final desta provação inicial com algumas conclusões:

1. **Nem toda visualização é uma melhoria.** Tabelas simples ganham quando os dados são simples.

2. **Gráficos revelam o que números escondem.** O Anscombe e o Datasaurus provam isso de forma irrefutável.

3. **No contexto médico e científico, visualizar é obrigatório.** Você precisa saber se seus dados fazem sentido antes de fazer qualquer afirmação.

4. **Use gráficos quando eles contam uma história que números não conseguem.** Caso contrário, uma tabela com média ± DP é mais honesto e ocupa menos espaço.

5. **Desconfie de correlações, regressões e testes estatísticos que você nunca visualizou.** Eles podem estar descrevendo um dinossauro.

---

## Quiz Interativo: Teste Seu Aprendizado

::: {.callout-tip}
### Pergunta 1: Quando Uma Tabela é Melhor que um Gráfico?

**Clique para revelar a resposta:**

::: {.callout-note collapse="true"}
## Resposta

Uma tabela é melhor que um gráfico quando:

- Os dados são **simples e poucos** (como 2-3 categorias com frequências)
- A **precisão numérica** é mais importante que a visualização
- O espaço é limitado (como em um artigo científico onde cada cm² é ouro)
- Você precisa que o leitor tenha uma leitura **exata** dos números, não uma impressão visual

Exemplo: "A amostra consistiu de 234 mulheres (58,1%) e 169 homens (41,9%)." — isso é melhor em tabela, ou até em texto, do que em um gráfico de pizza.
:::
:::

::: {.callout-tip}
### Pergunta 2: O Que o Quarteto de Anscombe Nos Ensina?

**Clique para revelar a resposta:**

::: {.callout-note collapse="true"}
## Resposta

O Quarteto de Anscombe nos ensina a lição fundamental da visualização de dados:

**Números idênticos podem descrever realidades completamente diferentes.**

Até dados com mesma média, variância, correlação e regressão podem ter:

- Relacionamentos lineares simples (Dataset I)
- Padrões curvos (Dataset II)
- Outliers extremos (Dataset III)
- Sem padrão real, apenas influência de um outlier (Dataset IV)

A consequência: **você não pode confiar em estatísticas descritivas sozinhas. Sempre visualize.**
:::
:::

::: {.callout-tip}
### Pergunta 3: Qual é a Diferença Entre o Anscombe e o Datasaurus?

**Clique para revelar a resposta:**

::: {.callout-note collapse="true"}
## Resposta

Ambos fazem o mesmo ponto (sempre visualize), mas:

- **Quarteto de Anscombe** [-@anscombe1973]: 4 datasets diferentes que parecem iguais estatisticamente. Criado para alertar estatísticos sobre o perigo de confiar em números.

- **Datasaurus Dozen** [-@matejka2017]: 13 datasets, incluindo um com formato de dinossauro real. Criado como versão "moderna e viralável" da mesma lição, mostrando que mesmo com computadores mais poderosos, ainda cometemos o mesmo erro.

O Datasaurus é mais divertido, mais compartilhável nas redes sociais, e igualmente importante educacionalmente.
:::
:::

::: {.callout-tip}
### Pergunta 4: Você Seria Capaz de Detectar um Dinossauro em uma Tabela de Números?

**Clique para revelar a resposta:**

::: {.callout-note collapse="true"}
## Resposta

**Absolutamente não.** A correlação, média e desvio padrão do dataset "dino" são indistinguíveis dos outros 12. Você olharia para uma tabela de 142 pares de números (x, y) e nunca, jamais, veria um T-Rex.

Mas quando você plota os pontos em um gráfico, é *óbvio*.

Essa é uma metáfora perfeita para a vida científica: padrões importantes, anomalias críticas e estruturas fundamentais ficam invisíveis em tabelas numéricas. Apenas a visualização as revela.
:::
:::

::: {.callout-tip}
### Pergunta 5: Se Todos os Dados Fossem Assim, Seria Seguro Confiar Apenas em Testes Estatísticos?

**Clique para revelar a resposta:**

::: {.callout-note collapse="true"}
## Resposta

**Não.** Alguns exemplos assustadores na literatura:  

- Estudos que encontram correlações significativas em dados aleatórios (porque o tamanho amostral era enorme).  
- Regressões que "controlam" para variáveis sem nunca visualizar o relacionamento.  
- p-valores < 0,05 que descrevem relações que violam toda a lógica biológica.  

O protocolo correto é:

1. Visualize os dados.  
2. Depois faça testes estatísticos.   
3. Se visualização e teste discordam, **confie na visualização** e investigue.   

Em medicina e pesquisa, um bom gráfico pode salvar vidas. Um teste estatístico sem visualização pode enganá-lo para conclusões perigosas.
:::
:::

---

## Próximas Etapas

Agora que você entendeu *quando* usar gráficos e *por que* são tão críticos, estamos prontos para aprender *como* fazer gráficos bem feitos.

No próximo capítulo, entraremos no universo de **Gramática de Gráficos** — o sistema que nos permite construir qualquer visualização de forma organizada e poderosa usando **ggplot2**.

Prepare-se para nunca mais ver gráficos da mesma forma.

---

## Referências {.unnumbered}

::: {#refs}
:::
